【裁判字號】    88,上,364
【裁判日期】    890314
【裁判案由】    租佃爭議
【裁判全文】
臺灣高等法院臺中分院民事判決  八十八年度上字第三六四號
      上  訴  人  甲○○
      訴訟代理人  楊玉珍 律師   台中市○○路○段一０六號七樓之一
                  簡芳潔 律師   台中市○○路○段一０六號七樓
      送達代收人  楊玉珍 律師   住台中市○○路○段一０六號七樓
      被上訴人    丙○○      .
      追加被告    壬○○        住台北縣中和市○○路十五巷五號
                  己○○      .
                  庚○○        住台北縣中和市○○路十五巷五號
                  丑○○○    .
                  乙○○      .
                  戊○○        住台北縣中和市○○路二一七巷三十號
                  子○○        住台北縣永和市○○街七號二樓
                  癸○○      .
                  辛○○      .
                  丁○○      .
      右十一人共同
      訴訟代理人  林邦賢 律師   住台中市○○路○段一七二之三號
右當事人間租佃爭議事件，上訴人對於中華民國八十八年四月二十九日臺灣南投地方
法院三九五第一審判決，提起上訴，本院判決如左：
      主      文
上訴駁回。
第二審訴訟費用由上訴人負擔。
      事      實
甲、上訴人方面：
一、聲明：(一)原判決廢棄。(二)被上訴人等連帶應將上訴人所有坐落南投縣埔里鎮○○
    ○段七四八之一號，地目田，面積○．一五二八公頃及同段一○六八號，地目田
    ，面積○．一○二八公頃之土地地上物拆除，將土地全部交還上訴人。(三)被上訴
    人應連帶給付上訴人蓬萊稻谷三六九○台斤，及自本件起訴狀繕本送達之翌日起
    至清償日止，按年息百分之五計算之利息。(四)上訴人願供擔保，請准宣告假執行
    。(五)第一、二審訴訟費用由被上訴人負擔。
二、陳述：除引用原判決書之記載外，補稱：
  (一)依民事訴訟法第二百五十六條第四款規定，追加必要共同訴訟人為當事人，不受
    訴之追加之限制。又訴訟標的對於共同訴訟之各人，必須合一確定，依法律規定
    或依法理，必須數人一同起訴或一同被訴，否則當事人即不適格。原審判決認本
    件系爭土地為被上訴人之先父黃有生向上訴人之先父柯神源所承租，後於五十六
    年再由甲○○與黃有生續約，而於六十一年十二月三十一日後，黃有生與上訴人
    未續訂書面之耕地租約，而由黃有生繼續耕作，應視為不定期限租賃，而黃有生
    於七十八年一月二日去世後，是本件耕作權應由被上訴人即被上訴人之其他兄弟
    姊妹全體繼承，而上訴人僅對被上訴人訴請交還系爭耕地，顯屬當事人不適格，
    應予駁回云云。惟本件既為固有必要共同訴訟，上訴人追加被上訴人丙○○以外
    之其他黃有生之繼承人壬○○、己○○、庚○○、丑○○○、乙○○、戊○○、
    子○○、癸○○、辛○○、丁○○為被告，自應為法律所允許。
  (二)原審判決認被上訴人丙○○向埔里鎮農會繳交之稻谷租金及台灣南投地方法院提
    存租金，並未因此使上訴人無法領回系爭兩筆土地之稻谷租金，認上訴人之抗辯
    無理由，惟被上訴人丙○○向埔里鎮農會繳交或被上訴人雖有於八十四年三月十
    六日向南投地方法院提存所為上訴人提存一萬二千八百元，於八十四年十月五日
    提存一萬六千八百元，於八十五年九月九日提存八千四百元，以作為支付所欠上
    訴人八十三年度、八十四年度全年租金及八十五年度第一期租金（八十二年及八
    十六年度之租金均未提存）。然依被上訴人之提存理由書內所載，其所提存之上
    開租金包括使用上訴人所有另筆同地段七四八號建地之租金，然該筆土地上訴人
    並無出租予被上訴人等，其片面主張有租賃關係，又表明所提存之租金包括該筆
    建地之租金，並與農地租金同案提存，當然使上訴人無法僅就系爭土地部分領取
    租金，此部分請求發函於埔里鎮農會及南投地方法院提存所查證自明。故被上訴
    人丙○○所為之提存，顯然未依債務本旨提出清償，自不生清償之效力，其欠租
    逾二年總額之事實至明。
  (三)按耕地租約在租佃期限未屆滿前，非有左列情形之一不得終止：三、地租積欠達
    二年之總額時。耕地三七五減租條例第十七條第一項第三款定有明文。依此規定
    之反面解釋，如果承租人積欠租金達兩年之總額時，出租人即得終止租約，收回
    租地，從而上訴人自得向被上訴人終止雙方之租約，並收回耕地及被上訴人等積
    欠上訴人之租金自八十二年起至八十六年間，上訴人並以此書狀送達追加之被上
    訴人時，作為終止租約之意思表示，及請求被上訴人等如上訴之聲明。
三、證據：除引用原審立證方法外，補提：(一)最高法院判決影本一份。(二)南投縣埔里
    鎮農會函影本一份。
乙、被上訴人方面：
一、聲明：(一)上訴駁回。(二)第二審訴訟費用由上訴人負擔。(三)如為不利於被上訴人之
    判決，願供擔保，請准免為假執行。
二、陳述：除引用原判決書之記載外，補稱：
  (一)查被上訴人之先父黃有生早年向上訴人之先父柯神源承租坐落南投縣埔里鎮○○
    ○段六四六地號田○‧○五九八甲、同段七四八｜一地號田○‧一五七五甲、同
    段一○六八地號田○‧一○六○甲、同段六四六｜二地號田○‧四○四七甲等四
    筆土地，合計○‧七二八○甲，嗣上訴人之先父柯神源去世後，被上訴人之先父
    黃有生仍向其繼承人即上訴人承租上開其中系爭七四八｜一地號田面積○‧一五
    二八公頃及一○六八地號田面積○‧一○二八公頃等二筆土地，而其租谷每年為
    七三八台斤，有台灣省南投縣私有耕地租約書二件附存原審卷可稽。由此可見，
    系爭兩筆土地係自被上訴人之先父黃有生即開始承租，又自民國六十一年十二月
    三十一日後，被上訴人之先父黃有生與上訴人雖未續訂書面之耕地租約，但被上
    訴人之先父黃有生仍繼續耕作收益，並按期向出租人即上訴人繳納租谷，從未間
    斷。因此，依耕地三七五減租條例第一條適用民法第四百五十一條之規定，被上
    訴人之先父黃有生對於前開系爭耕地顯然為不定期限繼續租賃，又被上訴人之先
    父黃有生於民國七十八年一月二日去世後，該系爭耕地之不定期限租約遂由被上
    訴人丙○○及兄弟姊妹全體繼承人共同繼承，灼然甚明。
  (二)次查上訴人就本件訴訟於南投縣埔里鎮公所耕地租佃委員會調解及南投縣政府耕
    地租佃委員會調處時，並於原審審理時因均僅列被上訴人丙○○一人為當事人，
    乃經原審於程序方面以當事人不適格為理由予以駁回上訴人之請求，嗣上訴人雖
    不服原審判決而提起上訴後，並追加黃有生之其餘繼承人為被上訴人，惟被上訴
    人並不同意此訴之追加及聲明之變更。又退萬步言，縱認上訴人所追加壬○○、
    己○○、庚○○、丑○○○、乙○○、戊○○、子○○、癸○○、辛○○、丁○
    ○等十人為被上訴人係屬合法者，惟按第二百五十八條及第二百六十條之規定，
    於當事人依法律之規定終止契約書者，準用之，民法第二百六十三條定有明文。
    茲查上訴人雖向南投縣埔里鎮公所及南投縣政府耕地租佃委員會僅列被上訴人丙
    ○○為對造人，並以積欠地租五年，依法終止租約，收回系爭耕地為理由而申請
    調解（調處），然上訴人係以此為理由而已，並未向被上訴人丙○○表示終止系
    爭租約，此觀之南投縣埔里鎮公所耕地租佃委員會租佃爭議申請書上所載之申請
    調解目的及爭議內容等情自明。因此，上訴人片面主張已終止系爭租約，殊欠依
    據，此併觀之原審卷附上訴人寄予被上訴人丙○○之存證信函中均未有終止系爭
    租約之意思表示等情自明。
  (三)又按耕地出租人以承租人積欠地租達兩年之總額為原因終止租約，應依民法第四
    百四十條第一項之規定，定相當期限催告承租人支付，承租人仍不為支付，出租
    人始得終止租約（參照最高法院八十六年度台上字第三三二四號判例），茲查上
    訴人雖曾先後以原審卷附存證信函催告給付租谷，但係僅對被上訴人丙○○一人
    為之，嗣申請南投縣埔里鎮公所耕地租佃委員會調解之申請書亦僅列丙○○為對
    造人。由此可見，上訴人顯未對黃有生之全體繼承人定相當期限催告給付租谷，
    因而上訴人於  鈞院審理時始追加壬○○等人為被上訴人後，即表示終止系爭租
    約亦應屬不合法，自不生效力，此併參照最高法院七十八年台上字第二○八四號
    判決要旨所示：「原承租人陳高賢亡故後，繼承其承租權者，有被上訴人七人。
    上訴人先後以郵局存證信函催告給付租谷，僅對其中陳高泉、陳塗水二人為之。
    嗣申請台北縣坪林鄉公所耕地租佃委員會調解之申請書，亦僅列此二人為對造人
    。既未對全體承租人為催告及終止租約，其催告及終止租約，不合於民法第二百
    六十三條準用第二百五十八條第二項之規定，不生催告及終止效力。」因此，上
    訴人主張已終止兩造間之耕地租賃契約，而請求被上訴人應交還系爭耕地及積欠
    之租谷，顯無理由。
  (四)末按債務人非依債務本旨實行提出給付者，不生提出之效力。但債權人預示拒絕
    受領之意思，或給付兼需債權人之行為者，債務人得以準備給付之事情，通知債
    權人，以代提出；又依照本條例及租約規定繳付之地租，出租人無正當理由拒絕
    收受時，承租人得憑村里長及農會證明，送請鄉（鎮、市、區）公所代收，限出
    租人於十日內領取，逾期得由鄉（鎮、市、區）公所斟酌情形，照當地當時市價
    標售保管，其效力與提存同；民法第二百三十五條及耕地三七五減租條例第十條
    分別定有明文。茲查兩造間之系爭耕地三七五租約第四條記載應繳納地租地點議
    定在租約之承租人住宅即被告所住之南投縣埔里鎮○○里○○路二號住處，且約
    定地租如以實物繳付出租人需由承租人運送者應計程給費由出租負擔之。由此可
    見，本件應為收取之債，應由出租人即上訴人至被上訴人上揭住所收取租金稻谷
    ，且可繳交金錢或稻谷。因此，上訴人於寄發與被上訴人丙○○之存證信函催告
    被上訴人將租金稻谷運送至上訴人位於南投縣埔里鎮○○路四二六號之住處，殊
    不足採。
  (五)又上訴人主張被上訴人自八十二年起未繳交租金，然依上訴人之主張從七十九年
    至八十一年間被上訴人均有遵期繳交租金稻谷，因而被上訴人自繼承上開耕地之
    租賃權起即自七十九年起，繳交上開租約之租稻谷即將稻谷以上訴人為申請人之
    名義繳交予埔里鎮農會，此有被上訴人所提出之七十九年至八十一年之埔里鎮農
    會稻谷申請檢驗秤量單（轉單用）影本三紙附存原審卷可稽。由此可見，被上訴
    人只要將租金稻谷以上訴人為申請人之名義繳交予埔里鎮農會，即視為已提出給
    付，再者依被上訴人所提出之埔里鎮農會稻谷申請檢驗單顯示，被上訴人丙○○
    曾以上訴人之名義向埔里鎮農會繳交八十二年租金稻谷第一期五百四十公斤、第
    二期四百八十四公斤，八十三年租金稻谷八百公斤、八十四年租金稻谷八百公斤
    、八十五年二期租金稻谷八百公斤、八十六年租金稻谷八百公斤及八十七年一期
    租金稻谷四百公斤，並分別以存證信函通知上訴人領取，此有台中郵局存證信函
    影本三紙附存原審卷可稽。而上訴人亦自認有收到八十三年至八十七年由埔里鎮
    農會轉寄之埔里鎮農會稻谷申請檢驗單，且均將該檢驗單又寄還予被上訴人，有
    該上訴人所提出之存證信函六紙函存原審卷可憑。因此，上訴人拒絕持被上訴人
    所寄八十二年至八十六年之稻谷申請檢驗秤量單向南投縣埔里鎮農會領取租谷，
    顯屬上訴人個人可歸責於己之事由，亦即被上訴人並無積欠系爭租谷，灼然甚明
    ，設上訴人領取被上訴人每年所繳交之租谷，如認為其中之租谷並不包括同上段
    七四八號建地之租金者，上訴人自可將該部分租金退還被上訴人，然而上訴人卻
    自行拒絕受領系爭耕地之租金後，即片面主張被上訴人未依債務本旨提出系爭耕
    地之租谷，並率認被上訴人積欠五年之租谷而終止系爭租約，恐有誤認，殊非允
    當且無理由，灼然甚明。
  (六)此外，被上訴人雖又分別於八十四年三月十六日、八十四年十月五、日八十五年
    九月九日向台灣南投地方法院提存所為上訴人提存上開二筆土地八十三年二期租
    金一萬二千八百元，八十四年二期租金共一萬六千八百元，八十五年第一期稻谷
    租金八千四百元。惟此係屬被上訴人所重複給付之租金，因而縱認八十二年及八
    十六年之租金（現金）未予提存，自亦不生被上訴人就系爭耕地有積欠租金之情
    形（如前項所述）。由此可見，上訴人率以被上訴人積欠二年租金為理由而片面
    終止系爭租約，並請求被上訴人交還系爭耕地及給付系爭租谷，顯無理由。
三、證據：引用原審立證方法。
      理      由
壹、程序方面：
一、按出租人與承租人間因耕地租佃發生爭議時，應由當地鄉（鎮、市、區）公所耕
    地租佃委員會調解；調解不成立者，應由直轄市或縣（市）政府耕地租佃委員會
    調處；不服調處者，由直轄市或縣（市）政府耕地租佃委員會移送該管司法機關
    ，司法機關應即迅予處理，並免收裁判費用。前項爭議案件非經調解、調處，不
    得起訴；耕地三七五減租條例第二十六條第一項定有明文。又該規定租佃爭議事
    件所以須經調解、調處始得起訴，無非在於保持雙方情感，減少訟累。但若當事
    人之一造為多數人，且爭議之標的須該多數人全體處分、管理者，他造於申請調
    解、調處時，一時不易查明，而有所漏列，或經未被列為相對人之人於調解調處
    程序中具狀表明反對，以致調解、調處不成立，則為訴訟便宜起見，宜認為該租
    佃爭議事件已踐行調解、調處程序而准予追加為相對之當事人，否則未免勞民費
    事，有違立法之真意（最高法院七十二年度台上字第六八○號判決、八十四年度
    台抗字第二六四號裁定參照）。
二、本件耕地租佃爭議事件，經上訴人向南投縣埔里鎮申請調調解，調調解不成立，
    復移請南投縣政府耕地租佃委員會調處，調處又不成立，經南投縣政府移送原審
    法院審理，雖上訴人申請調處對象僅被上訴人丙○○一人，惟揆諸上揭說明，為
    訴訟便宜起見，應認為本件租佃爭議事件已踐行調解、調處程序，並准予上訴人
    追加被上訴人丙○○外其他繼承人黃日昌、壬○○、己○○、庚○○、丑○○○
    、乙○○、戊○○、子○○、癸○○、辛○○、丁○○為被告，合先敘明。
貳、實體方面：
一、本件上訴人起訴主張，伊先父柯神源所有之系爭坐落南投縣埔里鎮○○○段七四
    八之一地號及同段一○六八號之土地全部（以下稱系爭耕地），為被上訴人等之
    被繼承人黃有生所承租，雙方約定每年租金為稻谷七三八台斤，迨黃有生於七十
    八年一月二日死亡，該租賃權由被上訴人等繼承，惟被上訴人自八十二年間起至
    八十七年止，均未依租約支付租谷予上訴人，屢經催告，均未獲置理，上訴人乃
    以被上訴人欠租達兩年之總額，並已向被上訴人表示終止租約，為此本於終止租
    約後，請求判命被上訴人交還系爭耕地，並給付所積欠之五年租谷三六九○台斤
    之判決。
二、被上訴人則以系爭耕地為被上訴人之先父黃有生向上訴人之被繼承人柯神源所承
    租，後於五十六年再由上訴人與黃有生續約，而於六十一年十二月三十一日後，
    黃有生與上訴人未續訂書面之耕地租約，而由黃有生繼續耕作，應視為不定期限
    租賃，而被上訴人之先父黃有生於七十八年一月二日去世，是本件耕作權應由被
    上訴人全體繼承，上訴人就本件調解、調處及催告給付租金，均僅列被上訴人丙
    ○○一人為當事人，亦未向被上訴人丙○○表示終止系爭租約，其催告及終止租
    約，不合於民法第二百六十三條準用第二百五十八條第二項之規定，不生催告及
    終止效力，且每年都有交租金稻谷入南投縣埔里鎮農會，亦將八十三年度至八十
    五年度之租金提存予台灣南投地方法院提存所等語置辦。
三、按耕地租約在租佃期限未屆滿前，非有左列情形之一不得終止：三、地租積欠達
    二年之總額時。耕地三七五減租條例第十七條第一項第三款定有明文。但耕地出
    租人以承租人積欠地租達兩年之總額為原因終止租約時，應依民法第四百四十條
    第一項之規定，定相當期限催告承租人支付，承租人仍不為支付，出租人始得終
    止租約（最高法院八十六年度台上字第三三二四號判例參照）。且支付租金之催
    告，係意思通知之一種，其意思通知在學理上屬準法律行為，原則上則類推適用
    有關法律行為之規定，故民法第二百五十八條第二項規定，於為支付租金之催告
    時，亦應予類推適用。從而催告支付租金之通知亦應由出租人向承租人為之，如
    出租人與承租人各有數人者，應由其全體向其全體為之，始生催告之效力，對於
    未受催告之承租人，則不發生催告之效力（最高法院四十八年度台上字第一三八
    二號判例、七十七年度台上字第一八五四號判決參照）。查本件上訴人固曾先後
    以多次存證信函催告給付租谷，但均係僅對被上訴人丙○○一人為之，有上訴人
    所提出之存證信函影本可憑（見原審卷十五頁至廿四頁），上訴人顯未對被上訴
    人丙○○以外之其他共同繼承人即追加被告為定相當期限之給付租谷之催告，是
    上訴人於本院審理時在追加告後，隨即表示終止系爭租約，揆諸前揭說明，殊不
    生合法終止之效力。從而，上訴人以被上訴人積欠二年租金之總額，終止系爭耕
    地租約，請求收回系爭耕地，並請求給付五年之租谷三六九○台斤，要無理由，
    原審為上訴人敗訴之判決，雖非以此為理由，惟其結果則屬相同，應予維持。上
    訴論旨聲明廢棄改判非有理由，應予駁回。
四、兩造其餘攻擊防禦方法及舉證，因本件事證已臻明確，且與判決基礎不生影響，
    爰不一一論述，附予敘明。
五、據上論結，本件上訴為無理由，依民事訴訟法第四百四十九條第二項、第七十八
    條判決如主文。
中      華      民      國    八十九    年      三      月      十四    日
~B1民事第一庭審判長法  官  楚汝聰
~B2                法  官  邱森樟
~B3                法  官  鄭金龍
右正本係照原本作成。
如對本判決上訴，須於判決送達後二十日內向本院提出上訴狀，未表明上訴理由者，
應於上訴後二十日內向本院提出上訴理由書（須按他造人數附具繕本），並繳納送達
用雙掛號郵票拾份︵每份拾肆元︶。
~B                 書記官  林明冬
中      華      民      國    八十九      年      三      月    十六    日
                                                                        Ａ


司法院資訊處製作；財團法人民間司法改革基金會備份。
